臺灣高等法院民事判決
110年度上字第244號
上  訴  人  賴立娟  
訴訟代理人  詹基益律師
被  上訴人  睿泰機電有限公司
法定代理人  姜憲榮  
訴訟代理人  許書瀚律師

上列當事人間請求返還押標金事件，上訴人對於中華民國109年1
2月2日臺灣新北地方法院109年度建字第39號第一審判決提起上
訴，本院於111年4月20日言詞辯論終結，判決如下：
    主      文
上訴駁回。
第二審訴訟費用由上訴人負擔。
原判決主文第一項關於命上訴人給付利息之起算日減縮自民國一
百一十年八月十四日起算。
    事實及理由
一、按債權人以各連帶債務人為共同被告提起給付之訴，以被告
    一人提出非基於其個人關係之抗辯，而經法院認為有理由者
    ，始得適用民事訴訟法第56條第1項之規定（最高法院109年
    度台抗字第780號裁定、104年度台上字第1512號判決意旨參
    照）。本件被上訴人於原審起訴請求上訴人與共同被告上泰
    營造股份有限公司（下稱上泰公司）連帶給付新臺幣（下同
    ）292萬元，及自訴狀繕本送達翌日起至清償日止按年息5%
    計算之利息，經原審為被上訴人勝訴之判決，上訴人聲明不
    服提起上訴，雖提出非基於其個人關係之抗辯，然經本院審
    理結果，認其上訴為無理由（詳如後述）。則依前揭說明，
    自無民事訴訟法第56條第1項規定之適用，本件上訴效力不
    及於未聲明上訴之連帶債務人上泰公司，無庸併列其為視同
    上訴人，合先敘明。
二、被上訴人主張：伊與上泰公司於民國107年11月共同投標宜
    蘭縣政府之「宜蘭縣第二行政中心新建工程」（下稱系爭工
    程），上泰公司於107年11月1日簽立共同投標押標金收據（
    下稱系爭共同投標協議），嗣並同意伊只需負擔292萬元押
    標金即可，伊遂於同年月13日將上開款項匯至上泰公司之金
    融帳戶（下稱系爭292萬元）。其後，因宜蘭縣政府於同年1
    2月11日就系爭工程公告廢標，伊屢次催促上泰公司返還系
    爭292萬元，上泰公司法定代理人之母即上訴人於108年11月
    27日就系爭292萬元及其另外223萬元之借款債務，合併簽發
    面額515萬元之本票1紙（下稱系爭本票①）予伊，與伊合意
    為重疊之債務承擔（或稱併存之債務承擔），即其願就上泰
    公司之系爭292萬元押標金返還債務負連帶清償責任；且嗣
    系爭工程嗣雖再公告招標，然上泰公司並未投標，已於109
    年4月8日由第三人得標，則伊與上泰公司即無可能再就系爭
    工程投標，當初共同投標之原因已不存在。爰依不當得利及
    重疊債務承擔之法律關係，求為命上訴人與原審共同被告上
    泰公司連帶給付292萬元，及加計自110年8月14日（見本院
    卷二第55頁）起算法定遲延利息之判決（原審為上訴人及上
    泰公司敗訴之判決，上訴人聲明不服，提起上訴。未繫屬本
    院者，不予贅述）。並於本院答辯聲明：如主文所示。
三、上訴人則以：被上訴人與上泰公司共同投標系爭工程，所需
    押標金為5000萬元，係由上訴人民間借貸而來，而被上訴人
    之系爭292萬元匯款，係分攤共同投標系爭工程所需押標金
    之借款利息，並非分攤押標金。且依證人佘忠志之證詞，亦
    可證明上情。又依被上訴人本件之主張，係屬給付型不當得
    利，自應由被上訴人舉證欠缺法律上原因之事實，而被上訴
    人既未能就此舉證以實其說，則被上訴人之主張，為無理由
    等語，資為抗辯。並於本院上訴聲明：㈠原判決廢棄。㈡被上
    訴人在第一審之訴及假執行聲請均駁回。　　
四、查，㈠上訴人係上泰公司法定代理人吳萱沂之母親；㈡上訴人
    前有意以上泰公司及其友人所經營之廣記營造股份有限公司
    （下稱廣記公司）投標系爭工程，被上訴人法定代理人姜憲
    榮亦有意以被上訴人及其協力廠商國昌股份有限公司（下稱
    國昌公司）參與之，而投標系爭工程所需之押標金為5000萬
    元，雙方因而達成107年11月1日由上泰公司及廣記公司簽署
    之系爭共同投標協議；㈢承上，被上訴人因而於107年11月13
    日將系爭292萬元匯至上泰公司之金融帳戶，國昌公司則經
    被上訴人轉達，亦於107年11月12日及15日合計匯款108萬元
    至上泰公司帳戶；㈣上訴人於107年11月15日以上泰公司名義
    （下稱第一次投標），及於108年1月30日以廣記公司名義（
    下稱第二次投標），各投標一次系爭工程，然均未得標；㈤
    上訴人於108年11月27日簽發系爭本票①予被上訴人，系爭本
    票①所載之515萬元金額在計算上係包括系爭292萬元匯款；
    另簽發金額為168萬元之本票予國昌公司（下稱系爭本票②）
    ，此168萬元金額在計算上亦包括上開國昌公司於107年11月
    12、15日合計匯予上泰公司之108萬元；㈥系爭工程經宜蘭縣
    政府於109年4月8日公告由訴外人靖瑋營造有限公司得標等
    情，有經濟部商工登記公示資料、公開招標公告、系爭共同
    投標協議、安泰商業銀行股份有限公司（下稱安泰銀行，其
    他銀行簡稱略同）匯款委託書匯款人收執聯、華南銀行匯款
    回條聯、宜蘭縣政府收據、無法決標公告及更正無法決標公
    告、系爭本票①②、決標公告在卷可稽（見原審卷一第33、13
    至19頁、本院卷一第325、39、43頁、原審卷一第21至29頁
    ），且為兩造所不爭執（見本院卷二第10至12頁），堪信為
    真。　　
五、本件應審究者為㈠系爭292萬元匯款，係被上訴人主張之分攤
    系爭工程押標金，或上訴人主張之分攤押標金之借款利息？
    ㈡被上訴人依不當得利及重疊債務承擔之法律關係，請求上
    訴人與上泰公司就系爭292萬元負連帶返還責任，有無理由
    ？茲分述如下：
㈠、系爭292萬元係被上訴人主張之分攤系爭工程押標金，或上訴
    人抗辯之分攤押標金之借款利息？
  　⒈上訴人前有意以上泰公司及其友人經營之廣記公司投標系
      爭工程，被上訴人法定代理人姜憲榮亦有意以被上訴人及
      其協力廠商國昌公司參與，而投標系爭工程所需之押標金
      為5000萬元，雙方達成107年11月1日由上泰公司及廣記公
      司簽署之系爭共同投標協議；被上訴人因而於107年11月1
      3日將系爭292萬元匯至上泰公司帳戶，國昌公司則經被上
      訴人轉達，亦於107年11月12日及15日合計匯款108萬元（
      與被上訴人所匯系爭292萬元合計為400萬元）至上泰公司
      帳戶等情，有公開招標公告、系爭共同投標協議、安泰銀
      行匯款委託書匯款人收執聯、華南銀行匯款回條聯在卷可
      稽（見原審卷一第13至19頁、本院卷一第325頁），且為
      兩造所不爭執（上開不爭執事項㈡㈢）；又上開被上訴人及
      國昌公司合計匯款400萬元至上泰公司帳戶，係上訴人請
      求匯款之金額，此據兩造為一致陳述（見本院卷一第197
      、308至309頁、卷二第6頁）。足見，被上訴人及國昌公
      司因有意與上泰公司及廣記公司共同投標系爭工程，而投
      標系爭工程需先繳納押標金5000萬元，乃應上訴人之要求
      ，被上訴人於107年11月13日將系爭292萬元匯至上泰公司
      帳戶，國昌公司亦於107年11月12日及15日合計匯款108萬
      元至上泰公司帳戶。
  　⒉而被上訴人及國昌公司與上泰公司及廣記公司就共同投標
      系爭工程之押標金，固曾達成系爭共同投標之協議，惟被
      上訴人主張：後來係因上訴人與伊討論，上訴人表示押標
      金已經湊的差不多了，還缺400萬元，所以，伊與國昌公
      司才按系爭共同投標協議，各自匯款292萬元及108萬元予
      上泰公司，湊齊那400萬元等語（見本院卷一第308至309
      頁）。經查：
　　　⑴、被上訴人就上開主張，除提出上訴人所不爭執其於108
          年11月27日簽發予被上訴人持有、票載金額515萬元
          在計算上係包括系爭292萬元匯款之系爭本票①為證外
          （見原審卷一第23頁、上開不爭執事項㈤），另提出
          兩造於108年8月間以通訊軟體聯繫：「（被上訴人法
          定代理人）賴董，宜蘭案我和國昌公司決定暫時先退
          出，相關押標金退還還麻煩協助處理」，「（上訴人
          ）我今天下午會去宜蘭，下星期五前告知如何處理，
          謝謝您！」之對話紀錄供參（見本院卷一第282頁）
          ，且此對話紀錄亦為上訴人所不爭執（見本院卷一第
          308頁）。可見，被上訴人於兩度投標系爭工程無果
          後，於108年8月間向上訴人要求退還押標金，而上訴
          人對此被上訴人請求，則並未否認，甚至於108年11
          月27日簽發在計算上包括系爭292萬元匯款之系爭本
          票①予被上訴人收執，已堪認其有同意退還系爭292萬
          元之意。
　　　⑵、又證人即國昌公司法定代理人陳月珍於本院證述：伊
          共匯出3筆，依序為60萬元、58萬元及50萬元（後2筆
          合計為108萬元，3筆合計則為168萬元），都是為了
          押標金而匯款的，第2、3筆確定是系爭工程的押標金
          ，後來伊有跟賴立娟要押標金，伊跟被上訴人的姜憲
          榮去上泰公司找上訴人很多次，上訴人都說要還但一
          直沒還，最後一次她就開了票載金額168萬元之系爭
          本票②給伊，她也有開本票給姜憲榮等語，並提出華
          南銀行匯款回條聯及系爭本票②供參（見本院卷一第3
          02、304、303、325、327頁），而上訴人對證人陳月
          珍所述3筆匯款及簽發系爭本票②予國昌公司亦均不爭
          執（見本院卷一第305至306頁）。足見，上訴人亦因
          國昌公司要求退還押標金，於108年11月27日簽發含
          國昌公司上開全部匯款之系爭本票②予國昌公司收執
          ，堪認其亦有同意退還國昌公司上開所匯第2、3筆款
          項合計108萬元之意。
　　　⑶、且上訴人自承：被上訴人之姜憲榮及國昌公司之陳月
          珍有到伊辦公室跟伊要押標金，伊說押標金定存單的
          金主在美國，沒有辦法要怎麼處理，且那時還在投標
          ，他們就叫伊先開本票，等以後再算，伊就開了系爭
          本票①②給姜憲榮及開了系爭本票②給陳月珍等語（見
          本院卷一第306至307頁），可見，上訴人於被上訴人
          及國昌公司要求其退還押標金時，既未以已支付押標
          金之借款利息與渠等對抗，且簽發含渠等主張係分攤
          押標金數額之本票予渠等收執，若上訴人自始即以支
          付押標金借款利息之名義要求被上訴人及國昌公司匯
          款，豈有於支出（或需負擔）高額民間借貸利息且投
          標無果後，猶簽發前述本票予渠等之理？上訴人雖另
          辯稱系爭本票①是姜憲榮逼伊開的云云，然其就此未
          舉證以實其說，無足憑採。則據上開所述，已徵被上
          訴人主張其與國昌公司所匯合計400萬元係分攤押標
          金，並非無據。
　　　⑷、上訴人尚陳述：準備投標系爭工程時，伊等有去板信
          銀行對保，該銀行表示若伊等標到系爭工程，他們會
          貸給上泰公司4億元；伊在投標前1天借2筆2500萬元
          的台支本票去繳押標金，這2筆借貸的利息分別是月
          息6%及7%，當時預計就是借1個月，因預料伊等會標
          到系爭工程，板信銀行很快就會貸款給上泰公司，伊
          就馬上可以還5000萬元借款；伊有跟伊公司等團隊的
          人說，假設標到系爭工程，這些押標金利息均由上泰
          公司吸收沒關係等語（見本院卷二第6至7、9頁、卷
          一第310頁）。上訴人於第一次投標系爭工程前既係
          預料將可得標，並自忖由上泰公司吸收全部押標金之
          借款利息，則其卻以非預料之未能得標結果，預先要
          求被上訴人及國昌公司匯款分攤借款利息，即顯自相
          矛盾。可見，上訴人應僅就投標系爭工程所需押標金
          要求被上訴人及國昌公司匯款，被上訴人主張其系爭
          292萬元匯款係供分攤押標金，應屬可採。
  　⒊上訴人雖抗辯：伊為了繳納系爭工程押標金5000萬元，而
      為民間借貸，被上訴人及國昌公司合計匯款至上泰公司帳
      戶之400萬元，係供分攤借貸利息；伊係在第一次投標系
      爭工程前幾天，請被上訴人及國昌公司匯款合計400萬元
      利息云云（見本院卷二第6至7頁）。然查：
　　　⑴、據上訴人自陳：伊在（107年11月15日）投標前1天各
          借1筆2500萬元的台支本票去繳押標金，這2筆借貸的
          利息分別是月息6%及7%，當時本來預計就是借1個月
          ，因預料伊等會標到系爭工程，板信銀行很快就會貸
          款給上泰公司，伊就馬上可以還5000萬元借款，所以
          由上泰公司、被上訴人及國昌公司按系爭共同投標協
          議之比例，分攤5000萬元1個月的利息云云（見本院
          卷二第6至7、9頁）。惟若按上訴人上開所述條件計
          算，被上訴人與國昌公司合計應分攤之利息金額僅74
          萬4250元【＝〔（2500萬元6%）＋（2500萬元7%）〕
          （系爭共同投標協議所載被上訴人分擔比例16.7%＋國
          昌公司分擔比例6.2%）】，而上訴人對此金額與其要
          求被上訴人及國昌公司合計匯款400萬元之偌大差距
          ，則始終推稱不知道、不記得云云（見本院卷一第18
          2、197頁、卷二第7至8頁），乃其所稱被上訴人及國
          昌公司之匯款係分攤押標金之借貸利息云云，已非無
          疑。
　　　⑵、又縱上訴人確有為繳納押標金而對外舉債並支付利息
          之需求。惟據上訴人自陳：第一次投標沒有標到，押
          標金當天（即107年11月16日）伊就領回等語（見本
          院卷二第9、33至34頁），核與卷附宜蘭縣政府111年
          3月2日府秘採字第1110028629號函覆內容相符（見本
          院卷二第17頁）。是上訴人領回押標金後，可即償還
          原只預計借1個月之5000萬元借款，若被上訴人及國
          昌公司應就此分攤利息，其金額最多亦僅上開計算之
          74萬4250元。且上訴人第一次投標系爭工程既因預料
          將會得標，並取得板信銀行貸款，可即償還押標金借
          款，業如前述。則上訴人在要求被上訴人及國昌公司
          匯款時，根本不會預料到將需就第二次投標而為第二
          次押標金之借貸，是被上訴人及國昌公司所匯400萬
          元款項，與上訴人就第二次投標所需押標金之舉債利
          息無涉。則上訴人稱被上訴人及國昌公司之匯款係分
          攤押標金之借貸利息云云，在前述偌大金額差距情況
          下，已顯非實情。
　　　⑶、況上訴人所稱第二次投標，據其陳述：第二次用得過
          金質獎的廣記公司名義投標，只需繳納2500萬元押標
          金，故伊只在投標前1天借2500萬元台支本票去繳押
          標金，也是預計借1個月；原係於108年1月31日開標
          ，但宜蘭縣政府當天說不開標，伊隔了3或4個月將押
          標金領回等語（見本院卷二第7至9、35頁），縱屬實
          情，然以借款2500萬元、月息7%，借貸1個月，按同
          上比例計算被上訴人與國昌公司合計應分攤之利息金
          額亦僅40萬0750元【＝（2500萬元7%）（16.7%＋6.2
          %）】，加計第一次投標應分攤之利息74萬4250元，
          僅114萬5000元【＝40萬0750元＋74萬4250元】。矧以
          上訴人前揭所稱借貸4個月期間計算，被上訴人與國
          昌公司合計應分攤之利息亦僅160萬3000元【＝40萬07
          50元4】，加計第一次投標應分攤之利息74萬4250元
          ，亦僅234萬7250元【＝160萬3000元＋74萬4250元】，
          仍與被上訴人及國昌公司所匯400萬元，相去甚遠。
　　　⑷、又上訴人就所稱就第二次投標之押標金借貸，雖提出2
          張各2500萬元、存款期間均為108年1月30日至108年2
          月28日之定期存款存單影本為證（見本院卷一第269
          、271頁），惟不僅其當場陳述：此第二次投標因係
          用曾得到金質獎的廣記公司名義，所以它的「押標金
          可以折半」，也就是「用2500萬元就可以得標」等語
          （見本院卷一第251頁）；嗣其又自承：第二次投標
          「只需繳納2500萬元押標金」，因此第二次伊「只有
          借2500萬元台支本票」去繳押標金等語（見本院卷二
          第8至9頁）；且廣記公司此次投標，因宜蘭縣政府於
          108年1月30日上網公告撤銷系爭工程採購案件，是全
          份投標文件（含「押標金票據」）由廣記公司人員當
          場簽收領回等語，亦有宜蘭縣政府上開函文可憑（見
          本院卷二第17頁）。可見，上訴人所提上開定期存款
          存單，實與投標系爭工程無關，其據此抗辯被上訴人
          及國昌公司合計400萬元匯款係分攤其押標金之借款
          利息云云，自非可採。
　　　⑸、上訴人雖又稱依證人佘忠志之證詞，可證明被上訴人
          與上泰公司共同投標系爭工程所需押標金為5000萬元
          係由上訴人民間借貸而來，而被上訴人之系爭292萬
          元則匯款係分攤共同投標系爭工程所需押標金之借款
          利息云云。惟證人佘忠志於本院僅證述：系爭工程沒
          標到後，上訴人及姜憲榮有個別跟伊講他們之間這個
          工程錢的問題，姜憲榮是說，他有匯押標金給上泰公
          司，約290萬元，但系爭工程大概10幾億，光空調跟
          機電就2億多，290萬元不夠，但那是看他們雙方當時
          是怎麼講的，他們溝通細節伊不清楚，伊只知道後來
          姜憲榮說他匯給上泰公司的錢一直沒拿回來，他想要
          拿回來；上訴人的說法是，如果有標到的話，押標金
          利息就由她出，因沒有得標，所以押標金利息就各付
          各的；伊聽到的就是他們兩造各自不同的說法等語（
          見本院卷一第254至255頁）。是證人佘忠志僅係於事
          後聽聞兩造不同說詞，其並不清楚兩造就此原本係如
          何溝通，自無從證明上訴人所辯被上訴人匯款係分攤
          押標金借款利息之情。
　　　⑹、綜上所述，上訴人所稱被上訴人與國昌公司合計應分
          攤押標金之借款利息，無論上訴人何種陳述之條件予
          以計算，均與被上訴人及國昌公司合計匯款至上泰公
          司帳戶之400萬元，有甚大落差，且上訴人所舉證據
          ，亦均無從證明被上訴人及國昌公司所匯合計400萬
          元款項，係供分攤押標金之借款利息。乃上訴人前揭
          抗辯，無足憑採。
  　⒋依上所述，被上訴人主張其於107年11月13日匯款系爭292
      萬元予上泰公司，及國昌公司於107年11月12日及15日合
      計匯款108萬元予上泰公司，係應上訴人要求，湊齊投標
      系爭工程之押標金，應屬實情。
㈡、被上訴人依不當得利及重疊債務承擔之法律關係，請求上訴
    人與上泰公司就系爭292萬元負連帶返還責任，有無理由？
　　⒈按無法律上之原因而受利益，致他人受損害者，應返還其
      利益。雖有法律上之原因，而其後已不存在者，亦同。民
      法第179條定有明文。次按第三人與債權人訂立契約，由
      該第三人加入為債務人，與原債務人就同一債務各負全部
      給付之責任者，學說上稱為重疊的債務承擔，與民法第30
      0條所規定之免責的債務承擔不同，原債務人就其債務仍
      與該第三人連帶負其責任（最高法院104年度台上字第400
      號、104年度台上字第1699號、107年度台上字第2371號民
      事判決意旨參照）。
　　⒉被上訴人匯款系爭292萬元予上泰公司，係應上訴人要求湊
      齊系爭工程之押標金，業如前述；而系爭工程業經宜蘭縣
      政府於109年4月8日公告由訴外人靖瑋營造有限公司得標
      ，有卷附系爭工程決標公告可憑（見原審卷一第21至29頁
      ），且為兩造所不爭執（上開不爭執事項㈦）。則上泰公
      司及被上訴人已無就系爭工程再為投標之可能，乃上泰公
      司受領被上訴人所匯系爭292萬元，即係無法律上原因，
      受有利益，致被上訴人受損害，依不當得利之法律關係，
      自應返還系爭292萬元予被上訴人。
　　⒊又上訴人就上泰公司應返還之系爭292萬元，既簽發含此金
      額之系爭本票①予被上訴人收執，且無任何事證顯示兩造
      係約定上泰公司之不當得利返還債務移轉於上訴人或由上
      訴人承擔上泰公司上開債務，則兩造自係達成由上訴人加
      入為債務人，而與上泰公司就其上開返還押標金之不當得
      利債務各負全部給付責任之合意，而成立重疊的債務承擔
      關係。揆之上開說明，被上訴人依重疊債務承擔之法律關
      係，請求上訴人應與上泰公司連帶給付292萬元，及上訴
      人應自110年8月14日起計法定遲延利息，即屬於法有據，
      應予准許。
六、從而，被上訴人依不當得利及重疊債務承擔之法律關係，請
    求上訴人應與上泰公司連帶給付292萬元，及加計自110年8
    月14日起至清償日止之法定遲延利息，為有理由，應予准許
    。原審就此部分為上訴人敗訴之判決，於法核無違誤。上訴
    人仍執前詞指謫原判決此部分不當，求予廢棄，為無理由，
    應駁回其上訴。又原判決主文第1項命上訴人給付部分，其
    法定遲延利息業經被上訴人在本院減縮自110年8月14日起算
    （即上訴人第一次於本院準備程序到場之翌日，見本院卷一
    第179至185頁、卷二第55頁），併予諭知如主文第3項所示
    。
七、本件事證已臻明確，兩造其餘之攻擊或防禦方法及所用之證
    據，經本院斟酌後，認為均不足以影響本判決之結果，爰不
    逐一論列，附此敘明。
八、據上論結，本件上訴為無理由。爰判決如主文。　
中　　華　　民　　國　　111 　年　　5 　　月　　18　　日
                  民事第九庭    
                        審判長法  官  楊絮雲
                              法  官  郭顏毓
                              法  官  陳賢德
正本係照原本作成。
如不服本判決，應於收受送達後20日內向本院提出上訴書狀，其
未表明上訴理由者，應於提出上訴後20日內向本院補提理由書狀
（均須按他造當事人之人數附繕本）上訴時應提出委任律師或具
有律師資格之人之委任狀；委任有律師資格者，另應附具律師資
格證書及釋明委任人與受任人有民事訴訟法第466 條之1第1項但
書或第2項所定關係之釋明文書影本。如委任律師提起上訴者，
應一併繳納上訴審裁判費。
中　　華　　民　　國　　111 　年　　5 　　月　　18　　日
　　　　　　　　　　　　    　書記官  張佳樺